臺灣高等法院臺中分院民事判決
110年度上字第124號
上  訴  人  林振廷  
訴訟代理人  周進文律師
被 上訴 人  祭祀公業法人臺中市景山公

法定代理人  林承俊  

訴訟代理人  周仲鼎律師
上列當事人間請求確認派下權存在事件，上訴人對於民國109年1
2月30日臺灣臺中地方法院109年度訴字第360號第一審判決提起
上訴，本院於110年5月4日言詞辯論終結，判決如下：
    主  文
上訴駁回。
第二審訴訟費用由上訴人負擔。
    事實及理由
一、上訴人主張：伊祖父即訴外人乙○○前為祭祀公業景山公之派
    下員，該公業於民國102年6月10日更名為被上訴人。乙○○於
    60年間死亡後，被上訴人全體派下員確認乙○○之妻即訴外人
    丙○、乙○○之女即訴外人丁○○、戊○○、己○○○（以下合稱丙○
    等4人）均取得乙○○所遺派下權，復於72年1月18日由被上訴
    人全體派下員簽立承諾書（下稱系爭承諾書），再次確認丙
    ○等4人有派下權。伊母丁○○離婚後，攜伊返回娘家，由伊祭
    拜林家祖先。丁○○嗣於81年9月18日過世，伊與胞弟即訴外
    人庚○○係丁○○之男性繼承人，繼承丁○○之派下權，庚○○於10
    1年2月10日將其所有之派下權移轉予伊，故伊為被上訴人之
    派下員。詎被上訴人之管理人辛○○拒將伊列入派下系統表，
    否認伊為派下員。爰聲明求為確認上訴人對被上訴人之派下
    權存在之判決。另於本院補稱：
　㈠祭祀公業條例施行前，依台灣民事習慣，派下權之取得可分
    為繼承取得及經由全體派下員同意而取得。其中經全體派下
    員同意而取得者，其資格及該派下權之繼承人身分，並未有
    台灣民事習慣之存在。被上訴人如主張有民事習慣之存在，
    自就此負舉證之責。被上訴人所引用之台灣民事習慣係關於
    一般繼承取得之情形(即丙○等4人係單純因乙○○死亡而取得
    派下權，始有民事習慣之適用)。但本件丙○等4人係經全體
    派下員同意而取得派下權，自無上開民事習慣之適用。
　㈡另就法理而言，經全體派下員承諾或作成決議而取得派下權
    之人，原本即不需具備一般因繼承取得派下員所需之要件，
    則其繼承人自亦不可能具備因繼承取得派下員所需之要件。
    且台灣民事習慣就經全體派下員同意而取得派下權之情形亦
    無特別之限制，故經全體派下員同意而取得派下權之人不以
    同姓為必要，如死亡，其繼承人亦不需與其他派下員同姓，
    即得依民法第1148條規定繼承該派下權。故被上訴人辯稱伊
    無從繼承取得丁○○之派下權，顯屬無據。
二、被上訴人辯以：
　㈠丁○○並未取得派下權。乙○○過世時，並無男系子孫，而丁○○
    已出嫁，依大法官釋字第728號解釋及祭祀公業第4條第2項
    規定，不得為派下員。原審雖認伊派下員於60年間與丙○等4
    人成立和解，承認渠等皆為派下員，但系爭承諾書僅係確認
    此一已發生之事實，並無發生確認丙○等4人取得派下員資格
    之效果，且84年7月6日台中縣○○區○○○鄉○○00000號函及94年
    5月16日臺中縣○○鄉○○○鄉○○○0000000000號函均載明公告期
    滿無人異議，顯見簽署系爭承諾書之成員並無將壬○○、戊○○
    、丁○○列為派下員之意思，壬○○、戊○○、丁○○亦無加入派下
    員之意願。
　㈡縱認丁○○取得派下權，上訴人亦無繼承取得派下員資格。
　⒈上訴人之姓氏係從父姓，並歸屬其父癸○○之玉琨公之繼承分
    支下，亦載名於林氏祖譜玉琨公之繼承分支，110年4月18日
    更以玉琨公之繼承分支之子孫名義參與財團法人臺灣臺中林
    氏宗廟110年度第一區信徒會議，可見上訴人自無可能繼承
    其母丁○○之派下員。且乙○○一房於派下全員系統表亦記載為
    絕嗣，益徵上訴人係從其父癸○○之姓氏及繼承系統，向來注
    重姓氏及血源關係之祭祀公業，自無可能使非繼承系統之外
    姓取得其派下員資格。且依祭祀公業相關規約依循傳統之宗
    族觀念，上訴人亦不可能一人分別為伊派下員及玉琨公之繼
    承分支之信徒。
　⒉由伊於101年2月22日申請設立祭祀公業法人之章程第6條規定
    內容，顯見伊於101年之前並無相關派下員資格章程規範，
    且丁○○於00年0月00日死亡，故本件並無上揭章程之適用，
    關於派下員資格之繼承，應依祭祀公業條例第4項及臺灣祭
    祀公業習慣定之，即以男系子孫為限。而上訴人父母為普通
    婚姻，上訴人係從父姓，並非伊男系子孫，亦無贅生、收養
    冠母姓之情形，自無從取得伊派下員資格。
三、經原審為上訴人敗訴之判決，上訴人提起上訴，上訴聲明：
    ㈠原判決廢棄。㈡確認上訴人對被上訴人之派下權存在。答辯
    聲明：上訴駁回。
四、本件爭點：
  ㈠丁○○是否取得被上訴人派下權？
  ㈡上訴人主張依繼承法律關係取得丁○○之派下權，有無理由？
五、得心證之理由
  ㈠丁○○業已取得被上訴人派下權。
  ⒈祭祀公業屬於派下員全體公同共有。所謂派下權，即公同共
    有權。法律上並無不許經派下員全體之承諾或作成決議書，
    允許原無派下權之人為派下員（最高法院71年度台上字第85
    7 號判決意旨參照）。故若經祭祀公業全體派下員之同意者
    ，亦能取得該祭祀公業之派下員資格。
  ⒉乙○○與丙○係夫妻，丁○○為該二人之女，上訴人為丁○○之子。
    乙○○死亡後，其繼承人為丙○等4人。嗣丁○○於00年0月00日
    死亡等事實，為兩造所不爭執（原審卷一第432 頁），堪信
    為真正。
　⒊被上訴人雖否認系爭承諾書之真正，並抗辯：該系爭承諾書
    未得全體派下員之同意云云。然查：
  ⑴觀諸系爭承諾書所載：「查立承諾書人等與丙○、己○○○、戊○
    ○、丁○○等四人，就確認景山公祭祀公業派下員事宜，曾於
    民國六十年間成立和解，立承諾書人等確認五房乙○○繼承人
    丙○、己○○○、戊○○、丁○○等四人為景山公祭祀公業派下，因
    該和解書未隨案檢送台中縣政府備案，為此立承諾書人願再
    立此承諾書，承認丙○、己○○○、戊○○、丁○○等四人為景山公
    祭祀公業派下屬實」等內容（原審卷一第17頁），可見被上
    訴人於60年間，派下員曾與丙○等4人成立和解，承認渠等皆
    為被上訴人之派下員，系爭承諾書僅確認此一已發生之事實
    ，且依系爭承諾書之文義，亦甚明確為使丙○等四人取得派
    下員。
　⑵系爭承諾書上所載被上訴人法定代理人辛○○之簽名為真正乙
    節，此為辛○○所自承（原審卷一第19頁），復為兩造所不爭
    執（原審卷一第432 頁），可見系爭承諾書非上訴人偽造、
    變造而得。再佐以被上訴人於66年4月29日向主管機關申請
    登記時，辛○○為被上訴人之管理人（原審卷一第179至180頁
    ），且其與乙○○係屬同輩，辛○○於系爭承諾書簽立之時，當
    知悉事件之始末，其承認系爭承諾書上簽名為其親簽，亦從
    未主張系爭承諾書不具真實性或未經全體派下員之同意，益
    徵系爭承諾書確實係於72年間，由被上訴人之派下員簽立，
    堪認系爭承諾書為真正。
  ⑶參以被上訴人於66年4月29日向改制前臺中縣政府（下稱臺中
    縣政府）申請登記，登記表之派下員全員名冊為子○○、丑○○
    、寅○○、卯○○、丙○、辰○○、巳○○、午○○、未○○、申○○、酉○
    ○、戌○○、亥○○、天○○、地○○、玄○○、辛○○、黃○○、宇○○、
    宙○○、甲○○（原審卷一第182 至183 頁），而系爭承諾書之
    立承諾書人相較上開名冊成員，僅少申○○之簽名，惟申○○之
    養子酉○○與洪○○之兒子酉○○為同一人乙節，業據甲○○證述明
    確（原審卷一第97頁），並有被上訴人派下員全員系統表可
    佐（原審卷一第143頁），可推認申○○由酉○○繼承派下員資
    格，而由酉○○於系爭承諾書上簽名。被上訴人亦自承其於系
    爭承諾書簽立時，並無派下員資料（原審卷二第12頁），堪
    認系爭承諾書所載之人應為被上訴人全體派下員，且與60年
    間之全體派下員相符，該立承諾書人等於60年間，即同意丙
    ○等4人取得派下員資格。
  ⑷復參以被上訴人於66年4月29日向臺中縣政府申請登記林景山
    公祭祀公業，該申請所附派下全員名冊載有丙○乙情，為兩
    造所不爭執（原審卷一第432 頁），核與系爭承諾書所載因
    未將該和解書隨案檢送主管機關備查，故該備查資料中，派
    下員名冊未有己○○○、戊○○、丁○○之名等情節相符，益徵上
    訴人主張被上訴人全體同意丙○等4人為被上訴人之派下員，
    應屬有據。
　⑸證人甲○○雖於原審證稱：系爭承諾書上面不是我簽名的，章
    是不是真的要對對看。當時我在當兵，我從來沒有看過這份
    承諾書等語（原審卷一第97頁），甲○○雖未曾親自簽名，然
    其並未否認系爭承諾書上印章之真正。佐以辛○○自承：會簽
    立承諾書是被上訴人要出賣土地分配價金予丙○等4 人，所
    以才會簽等語（見原審卷一第99頁），可見當時被上訴人基
    於一定目的，組織其派下員就特定事項形成決定簽名。衡以
    祭祀公業常統由宗親間長輩處理決定相關事宜，子孫未實際
    參與祭祀公業運作、決議，推由宗族親長代表為子孫表示意
    見，亦與事理相符。基此，縱甲○○未曾看過系爭承諾書，亦
    無從據此推認承諾書非真正。
  ⑹被上訴人雖辯稱：60年間係因被上訴人處分土地，欲分配土
    地買賣價金，乙○○無男性繼承人，故將其配偶丙○列為派下
    員，依父母在不列其子之習慣，不可能將丙○與其女己○○○、
    戊○○、丁○○共同列為被上訴人之派下員云云。然查，系爭承
    諾書既已載明丙○等4人為被上訴人之派下員，亦未將買賣價
    金乙事書立於系爭承諾書上，實與被上訴人辯稱僅欲分配買
    賣土地之價金有所不符，且被上訴人亦自承未留存相關出賣
    土地、分配價金之資料（原審卷二第13頁），其未能提出相
    關買賣土地之資料，以證明系爭承諾書立約時之真意，尚需
    參酌上開情形解釋未有使丙○等4人取得派下員資格。故其前
    開所辯，即無可取。
  ⑺被上訴人雖抗辯依84年7月6日台中縣○○區○○○鄉○○00000號函
    及94年5月16日臺中縣○○鄉○○○鄉○○○0000000000號函均載明
    公告期滿無人異議，顯見簽署系爭承諾書之成員並無將壬○○
    、戊○○、丁○○列為派下員之意思，壬○○、戊○○、丁○○亦無加
    入派下員之意願云云，然查，
　　縱然此等行政上作業，均載明公告期滿無人異議，然此緘默
    可能原因非止一端，尤其不能阻斷當事人日後以訴訟方式為
    實體上之積極主張，是被上訴人此一抗辯，尚非可採。
　⑻綜上，依上訴人提出之系爭承諾書，已舉證丙○等4人於60年
    間，即因被上訴人當時全體派下員同意，而取得被上訴人派
    下權。
  ㈡上訴人主張依繼承法律關係取得丁○○之派下權，為無理由
　  ：
  ⒈丙○等4人雖因被上訴人全體派下員之同意，取得被上訴人之
    派下員資格，然就己○○○、戊○○、丁○○之子孫得否取得被上
    訴人派下員之資格乙節，被上訴人與丙○等4人既無明文約定
    取得要件，即應回歸相關法律及習慣定之。
  ⒉本條例施行前已存在之祭祀公業，其派下員依規約定之。無
    規約或規約未規定者，派下員為設立人及其男系子孫（含養
    子）。派下員無男系子孫，其女子未出嫁者，得為派下員。
    該女子招贅夫或未招贅生有男子或收養男子冠母姓者，該男
    子亦得為派下員。祭祀公業條例第4 條第1 、2 項定有明文
    。
　⒊被上訴人於101年2月22日申請設立祭祀公業法人之章程第6條
    規定：「本法人派下權規定如下：一、於97年7月1日以後，
    其派下員死亡，其直系血親卑親屬共同承擔祭祀者，得享有
    本法人之派下權。二、經受理機關臺中市政府霧峰區公所公
    告確定，核發派下現員名冊內所列人員，為本法人派下現員
    ，享有本法人之派下權。」內容（原審卷一第29、430頁）
    ，足見被上訴人於101年前並無相關派下員資格章程規範，
    且丁○○於00年0月00日死亡，故本件無被上訴人上揭章程之
    適用，而應依祭祀公業條例第4項規定及臺灣祭祀公業習慣
    定之，即以被上訴人之男系子孫為限。
　⒋上訴人父母為普通婚姻，上訴人係從父姓（原審卷一第29、3
    0頁），可見上訴人非屬被上訴人之男系子孫，亦無贅生、
    收養冠母姓之情形，自無從取得被上訴人之派下員資格。
　⒌至上訴人雖主張因丁○○經被上訴人全體派下員同意取得派下
    員資格，其得依照繼承法律關係，取得被上訴人派下權，並
    無回歸適用臺灣民事習慣之餘地云云。惟查，祭祀公業之繼
    承，依從習慣，係以享有派下權之男系子孫或奉祀本家祖先
    之女子及從母姓之子孫為限，一般女子或不從母姓之子孫（
    例如招贅婚之子女係從母姓），向無派下權，即不得繼承祭
    祀公業財產。故民法所定一般遺產之繼承，於祭祀公業財產
    之繼承，不能為全部之適用（最高法院83年度台上字第1201
    號判決意旨參照）。衡以祭祀公業係由設立人捐助財產，以
    祭祀祖先或其他享祀人為目的之團體（祭祀公業條例第3 條
    第1 款規定參照）。其設立及存續，涉及設立人及其子孫之
    結社自由、財產權與契約自由（司法院大法官解釋第728 號
    解釋理由書參照），可見派下員資格關乎享祀人及其子孫之
    身分與財產權利，而以血緣、祭祀、分享作為祭祀公業團體
    結合之秩序，基於私法自治，自應尊重祭祀公業其私法上結
    社及財產處分行為，非屬當然得繼承之標的。且上訴人係男
    性，其依其父之系統已有參與其系統之祭祀公業，本於祭祀
    之目的性以觀，被上訴人之抗辯理由，尚與男女性別議題無
    關，亦無違和之處。故上訴人上開主張，要非可採。
  ㈢綜上所述，上訴人依和解協議、系爭承諾書及繼承之法律關
　  係，請求確認對被上訴人之派下權存在，為無理由，不應准
　  許。原審為上訴人敗訴之判決，於法並無不合。上訴意旨指
　  摘原判決不當，求予廢棄改判，為無理由，應予駁回其上
　  訴。
  ㈣本件事證已臻明確，兩造其餘攻擊防禦方法，於本判決結果
　  不生影響，爰不逐一論述，附此敘明。
七、據上論結，本件上訴為無理由，依法判決如主文。
中　　華　　民　　國　 110　　年　　5 　　月　　18　　日
          　　　　民事第七庭    審判長法　官  王  銘
　　　　　　                    　    法　官  郭妙俐
　　　　　　　　                      法　官  張國華

正本係照原本作成。
如不服本判決，應於收受送達後二十日內向本院提出上訴書狀，
其未表明上訴理由者，應於提出上訴後二十日內向本院補提理由
書狀（均須按他造當事人之人數附繕本）。
上訴時應提出委任律師或具有律師資格之人之委任狀；委任有律
師資格者，另應附具律師資格證書及釋明委任人與受任人有民事
訴訟法第四百六十六條之一第一項但書或第二項所定關係之釋明
文書影本。如委任律師提起上訴，應一併繳納上訴裁判費。

　　　　　　　　                      書記官  柯孟伶

中　　華　　民　　國　　110 　年　　5 　　月　　18　　日